最高法院刑事判決　　　　　　九十六年度台上字第一八五○號
上　訴　人　甲○○
上列上訴人因違反毒品危害防制條例案件，不服台灣高等法院中
華民國九十六年二月十五日第二審判決（九十六年度上訴字第三
號，起訴案號：台灣台北地方法院檢察署九十五年度偵字第一七
六五八號），提起上訴，本院判決如下：
    主  文
原判決撤銷，發回台灣高等法院。
    理  由
本件原判決認定：上訴人甲○○明知愷他命為毒品危害防制條例
第二條第二項所管制之第三級毒品，依法不得販賣及持有，因曾
在所服務之「一片天酒店」（台北市○○○路○段八六號十一樓
）同棟大樓五樓公廁內看見有其他服務生販售愷他命，事後該服
務生因故離職未在該處販售後，原在該處購買之不特定客人因無
處可買而向上訴人詢問時，上訴人見有利可圖，兼以自己亦有施
用愷他命之慣行，竟基於販賣營利之意圖，於民國九十五年八月
七日凌晨五時許，在台北縣中和市○○路與宜安路口附近巷道內
，以新台幣（下同）三萬元之代價，向綽號「阿虎」之不詳姓名
成年男子，販入愷他命二十六包（待分裝一大包、已分裝二十五
小包）。嗣上訴人即自同月九日起至二十日止，在「一片天酒店
」之工作場所及同棟大樓五樓公廁內，遇有詢問要向該已離職之
服務生洽購愷他命時，即將其前開販入之愷他命，以每小包一千
元，每包賺得三百元差價之價格，接續販售予不特定舞客，共售
出愷他命十小包，賺得差價三千元。嗣於同月二十日十一時三十
分許，上訴人騎機車行經台北市○○○路與基隆路口，為警臨檢
攔查，經同意搜索後，自其騎乘之機車置物箱中，扣得愷他命（
毛重二九‧○二公克，淨重二五‧三五公克）及販賣愷他命所得
三千元等情。因而撤銷第一審關於販賣第三級毒品部分之判決，
改判依集合犯論處上訴人販賣第三級毒品罪刑，固非無見。
惟查：(一)、刑事訴訟法第一百五十六條第二項規定，被告雖經自
白，仍應調查其他必要之證據，以察其是否與事實相符。立法目
的乃欲以補強證據擔保自白之真實性；亦即以補強證據之存在，
藉之限制自白在證據上之價值。而所謂補強證據，則指除該自白
本身外，其他足資以證明自白之犯罪事實確具有相當程度真實性
之證據而言；雖其所補強者，非以事實之全部為必要，但亦須因
補強證據與自白之相互利用，而足使犯罪事實獲得確信者，始足
當之。原判決認上訴人有於上開時地先後販賣十包愷他命予不特
定舞客，除扣案之愷他命及三千元販賣毒品所得外，係以上訴人
在警詢時、偵查中及第一審受理羈押聲請之訊問時等之自白為其
唯一論據。雖原判決依據上訴人之警詢筆錄及偵查中之供述，認
上訴人販入一大包及二十五小包愷他命後，販賣予不特定舞客十
小包；理由中並說明上訴人自行施用一小包，為警查獲時，自其
機車取出十五包（即一大包及十四小包）扣案（見原判決第七頁
第九至十行及第十六至十八行）。惟經第一審播放勘驗上訴人之
警詢錄音帶結果，上訴人係陳稱其販入十五包（見一審卷第四六
頁）。如果無訛，其所稱販入數量與查獲數量似相一致，能否謂
其自白販賣十小包係與事實相符？已非無疑；而上訴人為警查獲
時，經警採集其尿液送驗結果，似無施用愷他命之陽性反應（見
毒偵卷第四二頁），其自承販入後，曾施用其中一小包，是否確
與事實相符？亦非全無疑竇。其販入愷他命之實際數量既顯有疑
義，上開扣案之十五包愷他命，即不足據為擔保其自白先後販賣
十包愷他命予不特定舞客之佐證，自無從作為上訴人前揭自白真
實性之補強。原判決遽以上訴人自白販入之愷他命，扣除賣出十
包及自行施用之一包後，認與扣案數量相合，即認其自白與事實
相符，尚嫌速斷。(二)、犯販賣第三級毒品之罪者，其因犯罪所得
之財物，均沒收之，如全部或一部不能沒收時，追徵其價額或以
其財產抵償之，毒品危害防制條例第十九條第一項定有明文。所
謂「其因犯罪所得之財物」，並不以當場搜獲扣押者為限。而販
賣毒品所得之對價，不問其中何部分屬於成本，何部分屬於犯罪
所得之財物，應均予沒收，始與上開法條之規定符合。且因犯罪
所得之財物，亦不能與正常營利事業計算營利所得之情形，相提
並論（本院六十五年度第五次刑庭庭推總會議決議(一)意旨參照）
。原判決既認上訴人於前揭時地「以每小包一千元，每包賺得三
百元差價之價格，除供己施用外，接續販售予不特定舞客，共計
售出愷他命十小包，賺得差價三千元」（見原判決第二頁第三至
五行）。倘若屬實，則上訴人販賣愷他命十包予不特定舞客之所
得似為一萬元，自應就其犯販賣第三級毒品罪之所得一萬元依法
宣告沒收，如全部或一部不能沒收時，以其財產抵償之。惟原判
決僅就扣案之三千元諭知沒收，似僅以上訴人販賣愷他命所得利
潤為宣告沒收之基準，依上開說明，其適用法則，即顯有違誤。
(三)、九十四年二月二日修正公布而於九十五年七月一日施行之刑
法，基於刑罰公平原則之考量，杜絕僥倖之犯罪心理，並避免易
致鼓勵犯罪之誤解，已刪除第五十六條連續犯之規定。行為人反
覆實行之犯罪行為茍係在刑法修正施行後者，因法律之修正已生
阻斷連續犯之法律效果，除認應合於接續犯、繼續犯、集合犯等
實質上一罪關係而以一罪論處外，基於一罪一罰之刑罰公平性，
自應併合處罰。原判決就上訴人於九十五年八月九日起至同月二
十日止，先後多次販賣愷他命予不特定舞客之行為，以「新修正
刑法已廢除連續犯之適用，如改依數罪併罰，一罪一罰不僅使刑
罰失之嚴苛，且被告事後勢必避重就輕，對於所為各次犯行之時
間、地點具體犯罪態樣，不僅難期再獲得誠實自白之補強證據以
資佐證，將陷於舉證及事實認定之困難。本件被告所犯是在新刑
法甫修正實施之後，行為人難期已明確認知連續犯廢除後之刑法
適用，如驟然施以一罪一罰之重刑處遇，亦不符情理法理之平」
，而謂上訴人販賣愷他命之行為，時間密接，顯係基於反覆販賣
該毒品之犯意為之，應認為集合犯論以一罪（見原判決第七頁末
三行至次頁第二三行）。然其前揭論述，非唯與刪除連續犯之修
法意旨，已難謂合，且就上訴人多次販賣愷他命之犯行，逕論以
一罪，反較連續犯刪除前之法律適用，失之寬鬆，亦與刑罰評價
之公平性有違。又所謂集合犯，係指數犯罪構成要件中，本即預
定有數個同種類之行為將反覆實行，雖其特質為行為含有反覆實
行複數行為而評價為包括一罪，但並非其所有反覆實行之行為，
皆一律認為包括一罪，仍須從行為人之主觀犯意，自始係基於概
括性，行為之時、空上具有密切關係，且依社會通念，認屬包括
之一罪為合理適當者，始足當之，否則仍應依實質競合予以併合
處罰。原判決雖敘明上訴人前揭販賣行為，係「時間密接，顯係
基於反覆販賣第三級毒品愷他命之犯意為之」，但就上訴人多次
販賣愷他命，致該毒品氾濫，嚴重危害國人身心健康之犯罪結果
，何以依社會通念，仍認屬包括一罪為合理適當？則未進一步闡
述論析，即逕依集合犯論以一罪，自有理由欠備及適用法則不當
之違法。再者，原判決就所認定上訴人在前開時地共販賣十小包
愷他命之犯罪行為，悉未就每一次之販賣行為與適用法律有關之
事項，加以具體明確之記載，僅以籠統概括之方式為上訴人多次
販賣犯行之認定，實難認已達可得確定每一行為同一性辨別之程
度，且其理由欄亦以包裹涵蓋之方式，就證據為籠統整體之評價
，同屬可議。以上或為上訴意旨所指摘，或為本院得依職權調查
之事項，應認有發回更審之原因。
據上論結，應依刑事訴訟法第三百九十七條、第四百零一條，判
決如主文。
中　　華　　民　　國　九十六　年　　四　　月　 十二 　日
                      最高法院刑事第十庭
                          審判長法官  謝　俊　雄
                                法官  陳　世　雄
                                法官  魏　新　和
                                法官  吳　信　銘
                                法官  徐　文　亮
      本件正本證明與原本無異
                                      書  記  官
中　　華　　民　　國　九十六　年　　四　　月　 十六 　日
                                                z
